# Diagonalización

```{r echo = FALSE}
knitr::opts_chunk$set(echo = FALSE,
                      results = "asis",
                      message = FALSE,
                      warning = FALSE)

set.seed(1234)
``` 

En este capítulo nos vamos a centrar en el estudio de _endomorfismos_, es decir, de aplicaciones lineales $f:V\to V$ donde el dominio y el codominio son el mismo [espacio vectorial](#ev) sobre un cuerpo $\mathbb{K}$ (generalmente $\mathbb{K} = \mathbb{R}$ o $\mathbb{K} = \mathbb{C}$).

Una de las propiedades que hemos estudiado es que si tenemos una base $\mathcal{B}$ fija en $V$, entonces [podemos encontrar una matriz](#matriz-apli) $A$, asociada a $f$, tal que podemos expresar las [coordenadas](#coord) de $f(v)$ en dicha base como $A\ v$, sea cual sea $v\in V$.

¿Qué ocurre si fijamos otra base distinta $\mathcal{B}'$ en $V$?

En ese caso, la matriz asociada al endomorfismo $f$ será $A' = P^{-1}\ A\ P$, donde $P$ es la [matriz de cambio de base](#cambiobase) de $\mathcal{B'}$ a $\mathcal{B}$.

Esta relación especial entre $A$ y $A'$ tiene nombre: son _matrices semejantes_. Dos matrices $A,A'\in\mathcal{M}_n(\mathbb{K})$ se dicen __semejantes__ si existe $P\in\mathcal{M}_n(\mathbb{K})$ regular tal que $A'=P^{-1}\ A\ P$.

Esto tiene implicaciones como que los cálculos que podamos necesitar hacer con un endomorfismo, como calcular su núcleo y su imagen, o los que veremos en este tema, lo podemos hacer con cualquiera de sus matrices asociadas, respecto a diferentes bases, ya que son todas semejantes.

Sin embargo, para ciertas operaciones, podremos necesitar tener una matriz asociada a $f$ lo más simple posible. ¿Qué entendemos por una matriz simple? Una matriz diagonal. 

La diagonalización es el proceso por el cual pretendemos encontrar una base $\mathcal{B}$ de $V$ tal que la matriz asociada a un endomorfismo $f$ sea diagonal.

No todos los endomorfismos serán __diagonalizables__, así que veremos cuándo podremos asegurar que sí lo son, y el mecanismo para encontrar la forma diagonal de la matriz asociada al endomorfismo.

__Nota__: A menudo, abusaremos de la notación y usaremos indistintamente $v$ para designar a un vector o a sus coordenadas con respecto a la base canónica.

---

```{r}
# Dimensión del problema
n <- dim <- 3

# Autovalores para crear una matriz
lambdas <- sample(setdiff(-1:2, 0), 
                  size = dim - 1, 
                  replace = TRUE) %>% 
  sort()
lambdas <- c(lambdas, lambdas[dim - 1])
D <- diag(lambdas)

# Matriz de paso aleatoria
# Vamos a exigir que si los 3 autovalores son diferentes,
# entonces P sea regular.
# Si el determinante es no nulo, será diagonalizable
repeat {
  
  P <- rMatrix(n = dim, values = -2:3)
  
  if (det(P) != 0) break
  
}

# Calculamos A = inv(P)AP
s <- gauss_elimination(P, D %*% P, 
                       diag1 = TRUE, 
                       jordan = TRUE)
A <- s$splits[[2]] %>% remove_fraction(byrow = FALSE)

# Polinomio característico
p <- charpoly(A)
p[abs(p) < 1.e-7] <- 0
# Raíces del polinomio característico
# Autovalores con multiplicidad
lambdas2 <- polyroots(p)
p_latex <- poly2latex(p, var = "\\lambda")

multiplicidad_algebraica <- lambdas2$mult
autovalores <- round(lambdas2$root)

o <- order(abs(autovalores))
autovalores <- autovalores[o]
multiplicidad_algebraica <- multiplicidad_algebraica[o]

D <- diag(rep(autovalores, times = multiplicidad_algebraica))

# Por cada autovalor, sacamos una base del subsepacio asociado
gen <- list()
for (L in autovalores) {

  B <- A - L * eye(dim)
  B[abs(B) < 1.e-7] <- 0
  gen <- append(gen, list(solve_homogeneous(B)))
  
}

b_eigenvectors <- do.call(cbind, gen)
# foo <- lapply(gen, vectors_to_latex) %>% lapply(cat)
# glue_matrices(gen) %>% cat()

# Miramos las multiplicidades geométricas
multiplicidad_geometrica <- sapply(gen, ncol)

# Si coinciden las multiplicidades algebraica y geométrica
# es diagonalizable
diagonalizable <- all(multiplicidad_algebraica == multiplicidad_geometrica)

if (diagonalizable) {
  
  P2 <- do.call(cbind, gen)
  
  # glue_matrices(P2, fractions = TRUE, 
  #               ldeco = "P = \n") %>% 
  #   cat()
  # cat("\n")
  # glue_matrices(solve(P2) %*% A %*% P2, 
  #               ldeco = "D = \n") %>% 
  #   cat()
  
}
```

__Ejemplo__

Consideremos el siguiente endomorfismo \(f:\mathbb{R}^{`r n`}\to\mathbb{R}^{`r n`}\), dado por 
```{r}
glue_latex(
  "f[to_latex(generic_vector(n))] = ",
  "\\left([write_system(A, latex = TRUE, format = 'c')]\\right)"
)
```

Es claro que su matriz asociada en la base canónica es:
```{r}
glue_latex(
  "A = [glue_matrices(A, latex = TRUE, fractions = TRUE)]"
)
```


Si consideramos la siguiente base:
```{r}
glue_latex(
  "\\mathcal{B} = \\left\\{",
  "[vectors_to_latex(b_eigenvectors)]",
  "\\right\\}"
)
```
entonces la matriz de cambio de $\mathcal{B}$ a la canónica $\mathcal{C}$ es:
```{r}
glue_latex(
  "P = [glue_matrices(P2, latex = TRUE, fractions = TRUE)]"
)
```
y la matriz asociada a $f$ en la nueva base es:
```{r}
glue_latex(
  "\\begin{array}{rcl}",
  "A' & = & [glue_matrices(P2, latex = TRUE, fractions = TRUE)]^{-1}\\ [glue_matrices(A, latex = TRUE, fractions = TRUE)]\\ [glue_matrices(P2, latex = TRUE, fractions = TRUE)] = \\\\",
  " & = & [glue_matrices(D, latex = TRUE, fractions = TRUE)]",
  "\\end{array}"
)
```

En este capítulo, veremos el método para hallar esa descomposición, la base y la matriz diagonal.


---

__¿Qué preguntas vamos a responder en este capítulo?__

- [¿Qué son los autovalores de un endomorfismo y de una matriz?](#eigenvalue)
- [¿Cómo calculamos los autovectores asociados a un autovalor?](#eigenspace)
- [¿Cómo sabemos si un endomorfismo o una matriz es diagonalizable?](#diagonalizable)
- [¿Para qué podemos utilizar el Teorema de Cayley-Hamilton?](#th-cayley)

## Qué son los autovalores de un endomorfismo y de una matriz {#eigenvalue}

Consideremos un endomorfismo $f:V\to V$. Diremos que un valor $\lambda\in\mathbb{K}$ es un __autovalor__ (o __valor propio__) de $f$ si existe un vector no nulo $v\in V$ tal que $f(v) = \lambda\ v$. A ese $v$ se le denomina __autovector__ (o __vector propio__) asociado a $\lambda$.

__Nota__: Eliminamos la posibilidad de que $v$ sea nulo en la definición, porque [sabemos que $f(0) = 0$](#prop-apli) en cualquier aplicación lineal, así que no nos proporcionaría información alguna.

Intuitivamente, un _autovector_ $v$ es un vector no nulo que, al aplicarle $f$, su imagen $f(v)$ es proporcional a él mismo, y la constante de proporcionalidad es el _autovalor_ $\lambda$.

Si consideramos una matriz $A$ asociada a $f$, la condición $f(v) = \lambda\ v$ se puede reescribir como $A\ v = \lambda\ v$.

Podemos generalizar entonces esta definición a matrices cuadradas: Un escalar $\lambda$ se llama __autovalor__ o __valor propio__ de una matriz $A\in\mathcal{M}_n(\mathbb{K})$ si existe $v\in\mathbb{K}^{n}$ no nulo, llamado __autovector__ o __vector propio__ asociado a $\lambda$, tal que $A\ v = \lambda\ v$.

Nos falta comprobar si hay alguna incoherencia en las definiciones: si distintas matrices asociadas a un mismo endomorfismo tuvieran distintos _autovalores_, eso sería un problema de la definición. Sin embargo, el siguiente resultado nos asegura que esto no puede ser así:

> Si dos matrices $A$ y $A'$ son _semejantes_, entonces tienen los mismos autovalores.

Podemos decir entonces que:

> Si $\lambda$ es un autovalor de $f$, entonces lo es de cualquiera de sus matrices asociadas en diferentes bases, y esto es debido a su relación de _semejanza_.

Esto significa que si queremos calcular los autovalores de un endomorfismo $f$, basta con calcularlos para cualquiera de sus matrices asociadas, en particular para su matriz asociada en la [base canónica](#base), la más sencilla de encontrar.

__¿Cómo podemos encontrar los autovalores de un endomorfismo o de su matriz asociada?__

Para encontrar los autovalores de un endomorfismo, siempre partiremos de una matriz asociada al mismo. Por tanto, explicaremos cómo calcular los autovalores de una matriz cuadrada, y eso nos bastará para encontrar los del endomorfismo, por lo comentado anteriormente.

La condición para ser $\lambda\in\mathbb{K}$ un autovalor es que exista $v\in V$ tal que $A\ v = \lambda\ v$.

Esto es equivalente a $A\ v - \lambda v = 0$, es decir, $A\ v - \lambda\ I\ v = 0$, siendo $I$ la matriz identidad del mismo tamaño que $v$. En forma compacta, podemos decir que $\lambda$ es autovalor de $A$ si existe $v$ tal que $(A-\lambda\ I)\ v = 0$.

Es decir, $v$ debe ser solución del siguiente sistema homogéneo: $(A-\lambda\ I)\ x = 0$.

Recordemos que un sistema homogéneo tiene siempre solución. Estamos interesados en soluciones distintas del vector 0, puesto que hemos impuesto en la definición de _autovector_ que sea un vector no nulo.

¿Qué condición tenemos para saber que un sistema homogéneo es compatible indeterminado? Pues que la matriz de coeficientes del sistema sea _singular_, es decir, tenga determinante igual a 0.

En este caso, la matriz de coeficientes del sistema es $A-\lambda\ I$, así que tendremos soluciones distinta de la trivial si $\mathrm{det}(A-\lambda\ I) = 0$.

Hay que notar que la expresión $\mathrm{det}(A-\lambda\ I)$ depende de $\lambda$, así que realmente estamos buscando __los valores de $\lambda$ que hacen que $\mathrm{det}(A-\lambda\ I) = 0$__.

Llamamos __polinomio característico__ de la matriz $A$ a $p(\lambda) = \mathrm{det}(A-\lambda\ I)$, y __ecuación característica__ a $\mathrm{det}(A-\lambda\ I) = 0$.

Por tanto, __los autovalores de una matriz $A$ son__ soluciones a la ecuación característica, es decir, __las raíces del polinomio característico__.

---

__Ejemplo__

Vamos a calcular los autovalores del endomorfismo \(f:\mathbb{R}^{`r n`}\to\mathbb{R}^{`r n`}\), dado por 
```{r}
glue_latex(
  "f[to_latex(generic_vector(n))] = ",
  "\\left([write_system(A, latex = TRUE, format = 'c')]\\right)"
)
```
del ejemplo anterior.

Sabemos que su matriz asociada en la base canónica es:
```{r}
glue_latex(
  "A = [glue_matrices(A, latex = TRUE, fractions = TRUE)]"
)
```

Definimos entonces el polinomio característico como:
```{r}
A_lambdaI <- to_fraction(A, latex = TRUE)
for (i in seq(nrow(A))) {
  
  if (A[i, i] != 0) {
    
    A_lambdaI[i, i] <- paste0(A_lambdaI[i, i], "-\\lambda")
    
  } else {
    
    A_lambdaI[i, i] <- "-\\lambda"
    
  }
  
}
glue_latex(
  "\\begin{array}{rcl}",
  "p(\\lambda) & = & \\mathrm{det}(A - \\lambda\\ I) = \\\\",
  " & = & \\mathrm{det}\\left(",
  "[glue_matrices(A, latex = TRUE, fractions = TRUE)] - \\lambda [glue_matrices(eye(n), latex = TRUE)]",
  "\\right) = \\\\",
  " & = & \\mathrm{det}[glue_matrices(A_lambdaI, latex = TRUE)]",
  "\\end{array}"
)
```

Si desarrollamos el determinante, nos queda como _polinomio característico_:
```{r}
glue_latex(
  "p(\\lambda) = [p_latex]"
)
```

Igualándolo a 0, tenemos la ecuación característica \(`r p_latex` = 0\), que podemos resolver (generalmente se podrá factorizar de forma simple o usando Ruffini) y nos quedan las siguientes soluciones: \(\lambda = `r str_flatten(autovalores, ", ")`\). Esta última solución es raíz doble, ya que:
```{r}
terms <- -autovalores %>% to_fraction(latex = TRUE)
terms[autovalores < 0] <- paste0("+", terms[autovalores < 0])
terms <- paste0("(\\lambda ", terms, ")")
powers <- paste0("^{", multiplicidad_algebraica, "}")
powers[multiplicidad_algebraica == 1] <- "" 
factorization <- glue::glue("{terms}{powers}") %>% 
  stringr::str_flatten("\\cdot ")
glue_latex(
  "p(\\lambda) = [factorization]"
)
```


Por tanto, \(\lambda = `r str_flatten(autovalores, ", ")`\) son autovalores de la matriz $A$ y del endomorfismo $f$.

---

## Cómo calculamos los autovectores asociados a un autovalor {#eigenspace}

[Acabamos de ver](#eigenvalue) que los autovectores asociados a un autovalor $\lambda$ son soluciones no triviales del sistema homogéneo $(A-\lambda\ I)x = 0$.

También sabemos que las soluciones de un sistema homogéneo forman un subespacio vectorial. Por tanto, __el conjunto de autovectores asociado a un autovalor $\lambda$ es un subespacio vectorial que llamamos subespacio asociado al autovalor $\lambda$__. Generalmente, denotaremos $U_{\lambda}$ al subespacio asociado al autovalor $\lambda$.

En ocasiones, se denomina __subespacio invariante por $f$__ a $U_{\lambda}$, puesto que $f(U_{\lambda}) \subseteq U_{\lambda}$.

Como con cualquier subespacio vectorial, para tener perfectamente determinado a $U_{\lambda}$ nos basta con dar una base suya que, evidentemente, estará formada por autovectores asociados a $\lambda$.

En este caso, podemos [partir de las ecuaciones cartesianas](#base) de $U_{\lambda}$, que son el sistema $(A-\lambda\ I)\ x = 0$, y encontrar una base suya, como ya hemos visto en el capítulo de [espacios vectoriales](#ev).

---

__Ejemplo__

Retomamos el endomorfismo $f$ de los ejemplos anteriores. Calculemos los subespacios asociados a los distintos autovalores:

```{r}
for (av_idx in seq_along(autovalores)) {
  
  av <- autovalores[av_idx]
  
  cat("- Para el autovalor \\(\\lambda = ", av, "\\):\n")
  
  B <- A - av * eye(n)
  B[abs(B) < 1.e-7] <- 0
  
  av_str <- -av %>% to_fraction(latex = TRUE)
  if (av < 0) {
    
    av_str <- paste0("+ ", av_str)
    
  }
  
  glue_latex(
    "(A [av_str] I)[to_latex(generic_vector(n))] = 0",
    "\\Leftrightarrow",
    "[glue_matrices(B, latex = TRUE, fractions = TRUE)][to_latex(generic_vector(n))] = 0",
    "\\Leftrightarrow",
    "\\left\\{[write_system(B, zero_vector(n), latex = TRUE, fractions = TRUE)]\\right."
  ) %>% 
    cat()
  
  cat("\n\n")
  
  cat("Resolvemos este sistema por Gauss-Jordan, encontrando la forma paramétrica de su conjunto solución, que es \\(U_{", av, "}\\):\n")
  
  params <- c("\\alpha", "\\beta", "\\gamma", "\\delta")
  s <- gauss_elimination(B, zero_vector(n), jordan = TRUE)
  
  glue_latex(
    "[glue_matrices(B, zero_vector(n), latex = TRUE, fractions = TRUE)]",
    "\\sim",
    "[glue_matrices(s$splits, latex = TRUE, fractions = TRUE)]",
    "\\Rightarrow",
    "[to_latex(generic_vector(n))] = [write_linear_combination(gen[[av_idx]], vars = params)]"
  ) %>% 
    cat()
  
  cat("\n\n")
  
  cat("De aquí que una base de \\(U_{", av, "}\\) sea:\n")
  
  glue_latex(
    "\\mathcal{B}_{U_{[av]}} = ",
    "\\left\\{[vectors_to_latex(gen[[av_idx]])]\\right\\}"
  ) %>% 
    cat()
  
}

```

Los vectores de las bases encontradas, así como cualquiera de sus múltiplos, son autvectores asociados al correpondiente autovalor $\lambda$.

---

## Cómo sabemos si un endomorfismo o una matriz es diagonalizable {#diagonalizable}

Una vez que sabemos cómo [hallar los autovalores](#eigenvalue) y [los autovectores](#eigenspace) de una matriz y de un endomorfismo, vamos a plantearnos cómo utilizarlos para saber si podemos encontrar una base $\mathcal{B}$ del espacio $V$ tal que la matriz asociada al endomorfismo $f$ es diagonal. Es decir, nos planteamos el estudio de si __$f$ es diagonalizable__.

El principal resultado teórico que necesitamos es el siguiente:

> Un endomorfismo $f:V\to V$ es _diagonalizable_ si y sólo si existe una base $\mathcal{B}$ de $V$ formada únicamente por autovectores de $f$. En ese caso, la [matriz asociada](#matriz-apli) $D$ en esa base es diagonal y tiene en su diagonal principal los autovalores de $f$. Además, la [matriz de cambio de base](#cambiobase) $P_{\mathcal{B}\to\mathcal{C}}$ (formada por los vectores de $\mathcal{B}$ por columnas) verifica:
$$P_{\mathcal{B}\to\mathcal{C}}^{-1}\ A\ P_{\mathcal{B}\to\mathcal{C}} = D$$
o, equivalentemente,
$$A = P_{\mathcal{C}\to\mathcal{B}}^{-1}\ D\ P_{\mathcal{C}\to\mathcal{B}}$$

Este resultado proporciona mucha información: nos dice que para que sea diagonalizable un endomorfismo (o una matriz), necesitamos una base de $V$ formada por únicamente autovectores, y que la matriz diagonal asociada tendrá a los autovalores en la diagonal principal.

Nos preguntamos entonces bajo qué condiciones podemos asegurar que tenemos una base de $V$ formada enteramente por autovectores.

El siguiente resultado es de gran ayuda:

> Autovectores asociados a distintos autovalores son linealmente independientes.

Supongamos que llamamos $\lambda_1,\ldots,\lambda_k$ a los autovalores de un endomorfismo o de una matriz, y $U_{\lambda_1},\ldots,U_{\lambda_k}$ a los subespacios asociados a los autovalores. Supongamos que todos los $\lambda_i$ son distintos unos de otros. 

El resultado anterior me asegura que si $i\ne j$, entonces los vectores de las bases de $U_{\lambda_i}$ y de $U_{\lambda_j}$ son linealmente independientes. 

Llamamos $\mathcal{B} = \mathcal{B}_{U_{\lambda_1}}\cup \ldots\cup\mathcal{B}_{U_{\lambda_k}}$, es un sistema [linealmente independiente](#indep) por lo que acabamos de comentar. Si, además, $\mathcal{B}$ tuviera $n$ elementos, puesto que $\mathrm{dim}(V) = n$, entonces $\mathcal{B}$ sería una [base](#base) de $V$ (recordemos que una base es un sistema linealmente independiente con tantos elementos como la dimensión del espacio vectorial).

Por tanto, si unimos todas las bases de los subespacios asociados a los autovalores, y tenemos tantos elementos como la dimensión del espacio $V$, entonces se verifica todo lo anterior: el endomorfismo (y sus matrices asociadas) son diagonalizables. Esto es así porque entonces se verificaría:
$$V = U_{\lambda_1} + \ldots + U_{\lambda_k}$$

La primera consecuencia de esto es:

> Si una matriz o un endomorfismo tienen exactamente $n$ autovalores distintos, entonces es diagonalizable.

Esto es así porque cada uno de los $n$ autovalores tendría un subespacio asociado cuya base es linealmente independiente de la base de los demás subespacios. Esto solo podría suceder si cada una de las $n$ bases $\mathcal{B}_{U_{\lambda_i}}$, ($i = 1,\ldots,n$) solo tiene un elemento, es decir, si $\mathrm{dim}(U_{\lambda_i}) = 1$ para todo $i=1,\ldots,n$. Si no fuera así, acabaríamos con más de $n$ vectores linealmente independientes en $V$, lo cual es imposible.

Entonces $\mathcal{B}$, definida como la unión de las bases mencionadas, tiene exactamente $n$ elementos. Esto nos demuestra que la matriz o el endomorfismo con $n$ autovalores distintos es diagonalizable.

Pero ¿qué pasa cuando no tenemos $n$ autovalores distintos?

Es de gran importancia conocer, para todo $i = 1,\ldots,k$, la dimensión del subespacio asociado al autovalor $\lambda_i$. Llamaremos __multiplicidad geométrica del autovalor $\lambda$__ a $\mathrm{m_g}(\lambda) = \mathrm{dim}(U_{\lambda_i})$.

Se tiene el siguiente resultado:

> Para todo autovalor $\lambda$ de un endomorfismo o de una matriz, se tiene que $$1\le\mathrm{m_g}(\lambda)\le\mathrm{m_a}(\lambda)$$
donde $\mathrm{m_g}(\lambda)$ es su multiplicidad geométrica y $\mathrm{m_a}(\lambda)$ es la __multiplicidad algebraica de $\lambda$__, es decir, su multiplicidad como raíz del [polinomio característico](#eigenvalue).

Es decir, la _multiplicidad geométrica_ siempre es mayor o igual que 1 (indicando que el subespacio $U_{\lambda}$ no es el trivial $\{0\}$), y menor que la _multiplicidad algebraica_.

Un corolario de todos los resultados anteriores es:

> Si, para todo autovalor $\lambda$ de un endomorfismo o de una matriz cuadrada, se tiene que $\mathrm{m_g}(\lambda) = \mathrm{m_a}(\lambda)$, entonces es diagonalizable. Y el recíproco es también cierto.

Aquí tenemos un criterio sencillo para determinar si un endomorfismo o una matriz son diagonalizables:

- Si tenemos $n$ autovalores distintos, entonces es diagonalizable.
- Si tenemos menos de $n$ autovalores distintos, debemos comprobar que las multiplicidades geométricas de __todos__ los autovalores coincidan con sus multiplicidades algebraicas.

En ambos casos, la [base](#base) de $V$ definida por $\mathcal{B} = \mathcal{B_{U_{\lambda_1}}}\cup\ldots\cup\mathcal{B_{U_{\lambda_k}}}$ es una base formada por autovectores y la matriz asociada al endomorfismo $f$ en dicha base es diagonal con los autovalores en la diagonal principal (repetidos según su multiplicidad).

Si $P$ es la [matriz de paso](#cambiobase) de $\mathcal{B}$ a la canónica $\mathcal{C}$, entonces la [expresión matricial del endomorfismo $f$ en dicha base $\mathcal{B}$](#cambiobase-apli) es $D = P^{-1}\ A\ P$.

---

__Ejemplo__

Consideramos el endomorfismo $f$ de los ejemplos anteriores. Si tenemos en cuenta lo que se ha determinado de sus [autovalores](#eigenvalue) y de los [subespacios asociados](#eigenspace), tenemos la siguiente tabla resumen:

```{r}
L <- as.matrix(lambdas2[o, ])
multi_table2 <- rbind(c("\\text{Autovalor}", "\\text{Mult. Algebraica}"), L)
multi_table2 <- cbind(multi_table2, 
c("\\text{Mult. Geométrica}", sapply(gen, ncol)))
```

$$ `r glue_matrices(multi_table2, 
                  latex = TRUE, 
                  ldeco = "", rdeco = "")` $$
                  
Con esto, queda demostrado que el endomorfismo $f$ __`r ifelse(diagonalizable, "sí", "no")`__ es diagonalizable.

```{r}
if (diagonalizable) {
  
  cat("Además, la base $\\mathcal{B}$ de autovectores es:\n")
  
  subspaces <- paste0("\\mathcal{B}_{", autovalores, "}") %>% 
    str_flatten("\\cup\\ ")
  
  glue_latex(
    "\\mathcal{B} = [subspaces] = \\left\\{[vectors_to_latex(b_eigenvectors)]\\right\\}"
  ) %>% cat()
  
  cat("\n\n")
  
  cat("La matriz de cambio de base de $\\mathcal{B}$ a $\\mathcal{C}$ es la que tiene los elementos de $\\mathcal{B}$ por columnas:\n")
  
  glue_latex(
    "P = [glue_matrices(b_eigenvectors, latex = TRUE, fractions = TRUE)]"
  ) %>% 
    cat()
  
  cat("\n\n")
  
  cat("Y la matriz diagonal es la que tiene los autovalores en la diagonal, que se calcula como:\n")
  
  glue_latex(
    "\\begin{array}{rcl}",
    "D & = & P^{-1}\\ A\\ P = \\\\",
    " & = & [glue_matrices(b_eigenvectors, latex = TRUE, fractions = TRUE)]^{-1}[glue_matrices(A, latex = TRUE, fractions = TRUE)][glue_matrices(b_eigenvectors, latex = TRUE, fractions = TRUE)]\\\\",
    " & = & [glue_matrices(D, latex = TRUE, fractions = TRUE)]",
    "\\end{array}"
  ) %>% 
    cat()
  
}
```


---

## Para qué podemos utilizar el Teorema de Cayley-Hamilton {#th-cayley}

El __Teorema de Cayley-Hamilton__ nos dice que:

> Toda matriz cuadrada $A$ verifica su ecuación característica, es decir, si $p(\lambda)$ es el polinomio característico de $A$, entonces $p(A) = 0$.

Supongamos que el [polinomio característico](#eigenvalue) de una matriz $A$ es $$p(\lambda) = c_n\lambda^n+\ldots+c_1\lambda+c_0$$

El teorema nos dice que $A$ hace cero su polinomio característico:
$$p(A) = c_n A^n + \ldots + c_1 A + c_0 I = 0$$
donde $A^k$ representa el producto de $A$ por sí misma $k$ veces.

__¿Qué utilidades tiene este teorema?__

Supongamos que el término independiente del polinomio característico, $c_0$ es no nulo (esto equivale a que 0 no sea un autovalor, lo cual es también equivalente a que $A$ sea regular). Si de la igualdad superior despejamos la identidad, $I$, nos queda lo siguiente:
$$
\begin{array}{rcl}
I & = & -\dfrac{1}{c_0}\left(c_nA^n+\ldots+c_1A\right) = \\
  & = & -\dfrac{1}{c_0}\left(c_nA^{n-1}+\ldots+c_1\ I\right)\ A
\end{array}
$$

De aquí deducimos que 
$$A^{-1} = -\dfrac{1}{c_0}\left(c_nA^{n-1}+\ldots+c_1\ I\right)$$

Por tanto, __el teorema de Cayley-Hamilton nos da una forma de calcular la inversa de una matriz cuadrada $A$, únicamente a partir de sumas de potencias de la matriz__.

Esta misma estrategia nos proporciona un __método para calcular potencias de la matriz $A$__, reduciendo el problema a potencias de $A$ de grado menor que el tamaño de la propia matriz.

Si, de la igualdad del teorema, despejamos el término $A^n$, nos queda
$$A^n = -\frac{1}{c_n}\left(-c_{n-1}A^{n-1}-\ldots-c_1 A- c_0 I\right)$$

A partir de $A^n$, siendo $n$ el número de filas o columnas de la matriz $A$, todas sus potencias se pueden poner como suma de potencias de $A$ de grado menor estrictamente que $n$:
$$
\begin{array}{rcl}
A^{n+1} & = & A\cdot A^n = \\
 & = & A \cdot \left(-\frac{1}{c_n}\left(-c_{n-1}A^{n-1}-\ldots-c_1 A- c_0 I\right)\right) = \\
& = & -\frac{1}{c_n}\left(-c_{n-1}A^n-\ldots-c_1 A^2- c_0 A\right) = \\
 & = & -\frac{1}{c_n}\left(-c_{n-1}\left(-\frac{1}{c_n}\left(-c_{n-1}A^{n-1}-\ldots-c_1 A- c_0 I\right)\right)-\ldots-c_1 A^2- c_0 A\right) = \\
 & = & ...\\
\end{array}
 $$

Siguiendo con este patrón, se puede poner cualquier potencia $A^m$, con $m\ge n$, como suma de $A,A^2,\ldots,A^{n-1}$.

---

__Ejemplo__

Vamos a considerar la matriz 
```{r}
glue_latex(
  "A = [glue_matrices(A, latex = TRUE, fractions = TRUE)]"
) %>% 
  cat()
```
asociada al endomorfismo $f$ de los ejemplos anteriores.

Vamos a calcular $A^{-1}$, $A^4$ y $A^5$ usando el Teorema de Cayley-Hamilton.

Conocemos su [polinomio característico](#eigenvalue):
```{r}
glue_latex(
  "p(\\lambda) = [p_latex]"
)
```

El teorema nos proporciona la siguiente igualdad:
```{r}
pA <- poly2latex(p, var = "A", is_matrix = TRUE)
glue_latex(
  "p(A) = [pA] = 0"
) %>% 
  cat()
```

Despejando la identidad, nos queda:
```{r}
p_inv <- -p[-length(p)] / (p[length(p)])
p_dec <- p
p_dec[length(p)] <- 0
p_indep <- p[length(p)]

glue_latex(
  "\\begin{array}{rcl}",
  "\\displaystyle I & = & [to_fraction(1 / p_indep, latex = TRUE)] \\left([poly2latex(p_dec, var = 'A', is_matrix = TRUE)]\\right) = \\\\",
  " & = & \\left([poly2latex(p_inv, var = 'A', is_matrix = TRUE)]\\right)\\ A",
  "\\end{array}"
) %>% 
  cat()
```

Luego
```{r}

matrices <- list(eye(n))
    
for (i in seq(n - 1)) {
  tmp <- A %*% matrices[[1]]
  tmp[abs(tmp) < 1.e-7] <- 0
  
  matrices <- append(list(tmp), 
                     matrices)
  
}

inversa <- reduce2(.x = matrices, 
                   .y = p_inv, 
                   .f = function(ac, x, y) 
                     ac + x * y, 
                   .init = 0)

p_inv_str <- to_fraction(p_inv, latex = TRUE)
p_inv_str[p_inv > 0] <- paste0("+", p_inv_str[p_inv > 0])
str <- c()
for (i in seq(n)) {
  
  str <- c(str,
           glue::glue(
             "{p_inv_str[i]}{glue_matrices(matrices[[i]], latex = TRUE, fractions = TRUE)}"
           )
  )
  
}

str <- str_flatten(str)

glue_latex(
  "\\begin{array}{rcl}",
  "A^{-1} & = & [poly2latex(p_inv, var = 'A', is_matrix = TRUE)] =\\\\",
  " & = & [str] =\\\\",
  " & = & [glue_matrices(inversa, latex = TRUE, fractions = TRUE)]",
  "\\end{array}"
) %>% cat()
```

Vamos ahora a calcular $A^4$ y $A^5$ como suma de potencias de $A$ de grado menor que su tamaño, es decir, potencias de $A$ de grado menor que \(`r n`\).

En todos los casos, tenemos que partir de despejar el término \(A^{`r n`}\) de la igualdad que nos proporciona el Teorema de Cayley-Hamilton:
```{r}
p_power <- -p[-1] / p[1]
glue_latex(
  "A^{[n]} = [poly2latex(p_power, var = 'A', is_matrix = TRUE)]"
) %>% 
  cat()
```

Para $A^4$, tenemos:
```{r}
p_4 <- c(p_power, 0)
glue_latex(
  "A^4 = A\\cdot A^3 = A \\left([poly2latex(p_power, var = 'A', is_matrix = TRUE)]\\right) = [poly2latex(p_4, var = 'A', is_matrix = TRUE)]"
) %>% 
  cat()
```

Si queremos dejarlo como suma de potencias de $A$ de grado menor que \(`r n`\), debemos sustituir aquí \(A^{`r n`}\) por la expresión que hemos despejado hace un momento.

```{r}
p_4_part <- p_4[-1]

p_4_red <- p_4[1] * p_power + p_4_part

p_4_red_str <- to_fraction(p_4_red, latex = TRUE)
pos <- setdiff(which(p_4_red > 0), 1)
p_4_red_str[pos] <- paste0("+", p_4_red_str[pos])
str2 <- c()
for (i in seq(n)) {
  
  if (p_4_red[i] != 0) {
    
    str2 <- c(str2,
              glue::glue(
                "{p_4_red_str[i]}{glue_matrices(matrices[[i]], latex = TRUE, fractions = TRUE)}"
              )
    )
    
  }
  
}

str2 <- str_flatten(str2)

potencia <- reduce2(.x = matrices, 
                   .y = p_4_red, 
                   .f = function(ac, x, y) 
                     ac + x * y, 
                   .init = 0)


str <- c(
  glue::glue(
    "{to_fraction(p_4[1], latex = TRUE)} \\left( {poly2latex(p_power, var = 'A', is_matrix = TRUE)} \\right)"
  ),
  ifelse(p_4[2] > 0, "+", ""),
  glue::glue(
    "{poly2latex(p_4_part, var = 'A', is_matrix = TRUE)}"
  )
) %>% str_flatten()

glue_latex(
  "\\begin{array}{rcl}",
  "A^4 & = & [str] = \\\\",
  " & = & [poly2latex(p_4_red, var = 'A', is_matrix = TRUE)] = \\\\",
  " & = & [str2] = \\\\",
  " & = & [glue_matrices(potencia, latex = TRUE, fractions = TRUE)]",  
  "\\end{array}"
  )

cat("\n")
```

Evidentemente, podríamos haber hecho el cálculo bien directamente bien haciendo $A^4 = A^2\cdot A^2$, pero esa forma no está expresada como suma de potencias de grado menor que $n$.

Repetimos el proceso para calcular $A^5$.
```{r}
p_5 <- c(p_4_red, 0)
glue_latex(
  "A^5 = A\\cdot A^4 = A \\left([poly2latex(p_4_red, var = 'A', is_matrix = TRUE)]\\right) = [poly2latex(p_5, var = 'A', is_matrix = TRUE)]"
) %>% 
  cat()
```

Sustituimos de nuevo \(A^{`r n`}\) por su expresión:
```{r}
p_5_part <- p_5[-1]

p_5_red <- p_5[1] * p_power + p_5_part

p_5_red_str <- to_fraction(p_5_red, latex = TRUE)
pos <- setdiff(which(p_5_red > 0), 1)
p_5_red_str[pos] <- paste0("+", p_5_red_str[pos])
str2 <- c()
for (i in seq(n)) {
  
  if (p_5_red[i] != 0) {
    
    str2 <- c(str2,
              glue::glue(
                "{p_5_red_str[i]}{glue_matrices(matrices[[i]], latex = TRUE, fractions = TRUE)}"
              )
    )
    
  }
  
}

str2 <- str_flatten(str2)

potencia <- reduce2(.x = matrices, 
                   .y = p_5_red, 
                   .f = function(ac, x, y) 
                     ac + x * y, 
                   .init = 0)

potencia[abs(potencia - round(potencia)) < 1.e-7] <- round(potencia[abs(potencia - round(potencia)) < 1.e-7])


str <- c(
  glue::glue(
    "{to_fraction(p_5[1], latex = TRUE)} \\left( {poly2latex(p_power, var = 'A', is_matrix = TRUE)} \\right)"
  ),
  ifelse(p_5[2] > 0, "+", ""),
  glue::glue(
    "{poly2latex(p_5_part, var = 'A', is_matrix = TRUE)}"
  )
) %>% str_flatten()

glue_latex(
  "\\begin{array}{rcl}",
  "A^5 & = & [str] = \\\\",
  " & = & [poly2latex(p_5_red, var = 'A', is_matrix = TRUE)] = \\\\",
  " & = & [str2] = \\\\",
  " & = & [glue_matrices(potencia, latex = TRUE, fractions = TRUE)]",  
  "\\end{array}"
  )

cat("\n")
```
