--- 
title: "Preguntas y respuestas de Álgebra Lineal"
author: "Domingo López"
date: "`r Sys.Date()`"
fontsize: 11pt
geometry: margin=1.5in
linkcolor: blue
urlcolor: blue
citecolor: blue
site: bookdown::bookdown_site
documentclass: book
bibliography: [book.bib, packages.bib]
biblio-style: apalike
link-citations: yes
description: "En este libro vamos a recopilar algunas de las preguntas y dudas más frecuentes en los temas de Álgebra Lineal, con ejemplos resueltos, y acompañados de la teoría necesaria para comprender los resultados."
---

# Introducción

```{r echo = FALSE}
knitr::opts_chunk$set(echo = FALSE,
                      results = "asis",
                      message = FALSE,
                      warning = FALSE)

set.seed(1234)
``` 

En este libro vamos a recopilar algunas de las preguntas y dudas más frecuentes en los temas de Álgebra Lineal, con ejemplos resueltos, y acompañados de la teoría necesaria para comprender los resultados.

No pretende ser un libro de teoría exhaustivo, con demostraciones de teoremas, sino que pretende complementar a ese tipo de manuales.

Cada capítulo incluye preguntas y sus respuestas acerca de aquellos procedimientos más usuales relacionados con el tema correspondiente.

La idea de uso de este _libro_ es que se pueda navegar libremente, yendo a aquellas preguntas sobre las que se tenga dudas, ya que en su respuesta se incluirán enlaces a todos los contenidos y procedimientos necesarios para poder resolver dicha cuestión.

Además, incluimos un [último capítulo](#problems) con problemas resueltos, siguiendo las indicaciones dadas en los capítulos correspondientes.

```{r}
library(stringr)
library(tidyverse)
library(glue)
library(fractional)
library(matlab)
library(matlib)
library(pracma)
library(numericoUMA)
# library(Ryacas)

glue_latex <- function(...) {
  
  glue::glue("$$",
             ...,
             "$$",
             .open = "[", .close = "]", 
             .sep = "") %>% 
    str_replace_all("\n", " ")
  
}

md2latex <- function(text) {
  
  filename <- pander::Pandoc.convert(text = text,
                                     format = "latex",
                                     open = FALSE)
  
  latex <- readr::read_lines(filename)
  
  idx <- match(c("\\begin{document}", "\\end{document}"), latex)
  
  if (length(idx) == 2) {
    
    return(str_flatten(latex[(idx[1] + 1):(idx[2] - 1)], " "))
    
  }
  
}

theorem <- function(text, desc = "") {
  
  if (knitr::is_html_output()) {
    
    if (stringr::str_length(desc) > 0) {
      
      desc <- paste0("\n> __", desc, "__:\n")
      
    }
    
    text <- stringr::str_split(text, "\n")[[1]]
    text <- glue::glue("\n> {text}") %>% 
      stringr::str_flatten("\n")
    
    cat(desc, text, "\n\n")
    
  } else {
    
    if (stringr::str_length(desc) > 0) {
      
      desc <- paste0("[", desc, "]")
      
    }

    glue::glue(
      "\\vspace*{2mm}\n\\begin{theo}#desc#\n",
      "#md2latex(text)#\n\\end{theo}\n\n",
      .open = "#", .close = "#"
    ) %>% 
      cat()
    
  }
  
}

definition <- function(text, 
                       item = "",
                       bold = tolower(item)) {
  
  if (knitr::is_html_output()) {
    
    if (stringr::str_length(item) > 0) {
      
      item <- paste0(" (", item, ")")
      
    }
    
    text <- text %>% 
      str_replace_all(pattern = fixed(bold),
                      replacement = paste0("__", bold, "__"))

    
    cat("\n__Definición", item, "__ ", text, "\n\n")
    
  } else {
    
    if (stringr::str_length(item) > 0) {
      
      item <- paste0("[", item, "]")
      
    }
    
    text <- text %>% 
      str_replace_all(pattern = fixed(bold),
                      replacement = paste0("\\textbf{", bold, "}"))
    
    glue::glue(
      "\\vspace*{2mm}\n\\begin{defin}#item#\n",
      "#md2latex(text)#\n\\end{defin}\n\n",
      .open = "#", .close = "#"
    ) %>% 
      cat()
    
  }
  
}

```
